【裁判字號】    90,上易,1264
【裁判日期】    900808
【裁判案由】    詐欺
【裁判全文】
臺灣高等法院刑事判決                            九十年度上易字第一二六四號
    上  訴  人  臺灣板橋地方法院檢察署檢察官
    上  訴  人
    即  被  告  辛○○
    選任辯護人  杜英達
                吳文正
右上訴人因被告詐欺案件，不服臺灣板橋地方法院八十九年度易緝字第三○一號，中
華民國九十年一月三十日第一審判決（起訴案號：臺灣板橋地方法院檢察署八十六年
度偵字第二一七三三號、八十六年度偵緝字第五六二、七三八、一○八四號）提起上
訴，本院判決如左：
    主  文
原判決撤銷。
辛○○共同連續意圖為自己不法之所有，以詐術使人將本人之物交付，處有期徒刑
壹年陸月。
    事  實
一、辛○○與庚○○（已由本院判處罪刑確定）為兄弟，共同基於意圖為自己不法之
    所有之概括犯意聯絡，明知辛○○與陳憲任合夥出資購買而分別登記在陳憲任、
    庚○○名下之臺北縣五股鄉○○○段冷水坑小段第四十、三九之一、四十之三七
    、四十之九三、四十之九四、四十之九五、四十之九七、四十之九八地號土地，
    屬於山坡地保育利用條例規定之山坡地，且為林口特定計劃區保護區之土地，不
    得任意開挖整地興建廠房，而渠等亦無開挖計劃，竟（１）於民國七十八年十二
    月七日，推由不知情之陳重安（已由本院判決無罪確定），至臺北縣五股鄉○○
    路○段四十九號陳金龍住處，向急需購地建廠之丙○○遊說買受前揭四十地號土
    地，保證「於八個月內開發完成交地」，致丙○○陷於錯誤，信以為真，而以高
    價購買前揭山坡地，並於該日交付訂金即面額新台幣（下同）三十萬元之支票一
    紙予陳重安，陳重安乃以「賣方」身分出具收據一紙予丙○○為憑；旋辛○○於
    七十九年二月三日以地主庚○○之代理人身分，在臺北縣三重市○○路之政達代
    書事務所，與丙○○訂立契約，約定總價款一千七百六十萬元，並佯稱保證「鋪
    設柏油道路至契約之土地，使契約土地有二面臨道路」，致丙○○再陷於錯誤，
    交付面額三百二十二萬元之支票一紙，辛○○又於七十九年二月十二日以欲開發
    土地為由，在前揭政達代書事務所，向丙○○再收取面額三百五十二萬元之支票
    一紙，詎辛○○、庚○○二立契約手後未開發土地，且由庚○○於八十年四月九
    日將其所有前揭四十地號土地應有部分連同其他所有權人全部移轉登記予陳憲任
    ，再由陳憲任於八十一年一月十六日出售該土地並移轉登記予吳萬福。（２）嗣
    辛○○、庚○○復基於同一概括犯意，由辛○○以地主庚○○之代理人身分，於
    八十年六月十四日，在臺北縣五股鄉○○路○段八十三巷八號代書事務所，與急
    需土地建工廠之壬○○簽訂前揭第三十九之一地號土地之買賣契約，約定總價款
    三百萬元，辛○○佯稱保證「鋪設八米寬柏油路至契約之土地、架設電力設備至
    契約之土地」，致壬○○陷於錯誤而以高價購買前揭山坡地，並於當日交付現金
    三十萬元，又於翌日（八十年六月十五日）再交付六十萬元，辛○○得手後，並
    未開發土地，而由庚○○於八十二年六月十一日將該第三十九之一號土地移轉登
    記予劉興璘；（３）庚○○經由翁識介紹認識急需土地興建工廠之戊○○，庚○○乃帶領戊○○至前揭第四十之三七、四十之九七、四十之九四、四十之九五地
    號土地現場勘察，佯稱該批土地可以整地興建工廠，致戊○○、甲○○及己○○
    陷於錯誤，而於八十一年三月九日，在臺北縣五股鄉○○路○段二五五號翁識住
    處，與辛○○簽訂該批土地之買賣契約（契約內約定戊○○購買前揭第四十之三
    七、四十之九七號土地，甲○○購買前述四十之九十四號土地，己○○購買四十
    之九五號土地）以高價購買前揭山坡地，辛○○於契約內佯稱保證「訂約日起八
    個月內開發整地，鋪設柏油路、排水溝及電力設備至契約之土地」，致戊○○、
    甲○○、己○○均陷於錯誤，於八十一年三月十六日交付三百一十二萬元，又於
    八十一年七月十六日交付五百五十萬六千八百元，嗣辛○○與庚○○雖有移轉登
    記該批土地予買受人，惟始終未依約鋪設道路排水溝及電力設備。（４）庚○○
    、辛○○又以同一方法，推由辛○○於八十一年七月十六日，在前揭翁識住處，
    與急需土地興建工廠之丁○○、乙○○之代理人梁淑貞簽訂前揭第四十之九三、
    四十之九八號土地之買賣契約（由梁淑貞具名為買主），約定總價款二百九十一
    萬二千元，辛○○佯稱保證「訂約日起八個月內整地，鋪設柏油路、排水溝及電
    力設備至契約之土地」，致買主陷於錯誤，而以高價購買前揭山坡地，並於該日
    交付二百零三萬八千四百元，嗣辛○○與庚○○雖有移轉登記該土地予買受人，
    然均未依約整地。嗣因各買主迭催辦理移轉登記或辦理開發土地，辛○○、庚○○均相應不理，各買主始知受騙。
二、案經告訴人丙○○、壬○○、戊○○、乙○○、丁○○、甲○○、己○○訴請台
    灣板橋地方法院檢察署檢察官偵查起訴。
    理  由
一、訊據上訴人即被告辛○○矢口否認有詐欺犯行，辯稱：伊認為本件純係買賣糾紛
    ，因伊自始願意將土地過戶給買方，但因買方丙○○有意見而未及時過戶，伊有
    將其他土地設抵押給丙○○，又伊於契約中承諾要鋪設柏油，但後來因申請開發
    未能獲得許可而無法開發鋪路云云。
二、經查：（一）右揭犯罪事實，業據告訴人丙○○、壬○○、戊○○、乙○○、丁○○、甲○○、己○○於偵查、原審及本院訊問時指訴綦詳，並有上開土地買賣
    契約影本四份（其上有辛○○簽收價金之紀錄）、土地登記簿謄本、同案被告陳
    重安出具之收據乙紙、被告庚○○背書之支票影本乙紙、現場照片十八禎及催告
    履約之存證信函等附卷可稽。而徵諸前開契約均約定有「鋪設柏油道路至契約之
    土地，使契約土地有二面臨道路」、「鋪設八米寬柏油路至契約之土地、架設電
    力設備至契約之土地」、「訂約日起八個月內開發整地，鋪設柏油路、排水溝及
    電力設備至契約之土地」等特約條款，此均有上開契約書在卷可憑，被告辛○○
    及同案被告庚○○簽約並收取部分價款後，卻未依約整地、鋪設柏油路、排水溝
    及架電力設備，復為被告辛○○所自承，足見告訴人之指訴，尚非無據。（二）
    又告訴人丙○○堅稱：陳重安向伊說他也有投資該土地，而辛○○於七十九年二
    月十二日向伊說急需現金整地，因此向伊收取第二筆款三百五十二萬元，而該筆
    款的支票是由庚○○在支票背面蓋印領取的，伊當時要求辛○○先將其他土地暫
    時設定抵押給伊作為擔保，就是設定五股坑段五股坑小段一五０四之八號土地，
    但是，辛○○僅設定二個月而已，致伊誤信而連續交付第二及第三筆款項給辛○○等語，並有同案被告庚○○蓋印領取支票款項的支票影本一紙附卷可證。又同
    案被告庚○○於偵訊時坦承：該支票的背書領款印章是伊的印文，是伊授權弟弟
    辛○○蓋的，但是款項是由辛○○拿走等語，再者，證人翁識於偵查時證稱：伊
    在朋友處遇見辛○○，聽他說有土地要賣，剛好有戊○○要蓋廠房，伊就介紹他
    們認識，庚○○就帶伊與戊○○去看土地，當時庚○○有指出土地位置，並說整
    地後可以做廠房，後來是由辛○○來簽約，戊○○原來是要求於六個月內整地完
    成，但是辛○○說太急迫，就延為八個月，庚○○兄弟有到伊住處向戊○○收款
    等語，又告訴人壬○○於偵查時指稱：伊將價金交給辛○○，但是庚○○與辛○○有一起去看土地之整地情形，因為伊住在附近而知道等語，又證人陳憲任於偵
    查及原審訊問時證稱：伊與被告辛○○合資購買土地，為達節稅而將部分土地登
    記在伊名下，惟彼此劃分各自可以出售的部分，如果辛○○出售其所劃分之土地
    ，伊會配合辦理過戶，辛○○曾告訴伊說丙○○所買的部分是山上的四十之四地
    號土地，但是庚○○帶丙○○來找伊確認界址時，丙○○指的位置並不是伊劃分
    給辛○○的四十之四號位置，而是山下的四十之五地號土地，雙方就此仍有歧見
    ，又無法找到辛○○出面確認，因此伊無法辦理過戶給丙○○，後來伊的債權人
    農會要聲請拍賣伊所有的土地，伊才把該批土地出售，伊有在自己的土地部分鋪
    設馬路，但是未延伸到梁氏兄弟所買受的土地，因為那不是屬於伊的土地，伊不
    負責開發等語。（三）系爭土地屬於山坡地保育利用條例規定之山坡地，且屬於
    林口特定計畫區保護區，此有臺北縣政府八七北府農六字第一三一四九七號函及
    台北縣五股鄉公所八十七北縣五建字第三六一六號函可證。（四）被告辛○○或
    同案被告庚○○於與各買受人簽約時，既一再表示「整地後可以做廠房」或「會
    鋪設柏油道路至契約之土地，使契約土地有二面臨道路」、「鋪設八米寬柏油路
    至契約之土地、架設電力設備至契約之土地」、「訂約日起八個月內開發整地，
    鋪設柏油路、排水溝及電力設備至契約之土地」等情，被告辛○○於本院九十年
    四月二十日訊問時亦坦承：前揭土地未開發每坪市價約三、四千元等語，則告訴
    人誤信被告辛○○或同案被告庚○○所言為真，而簽約以高價每坪二萬六千元購
    買前揭土地，並交付財物，自屬陷於錯誤。又告訴人既陷於錯誤而交付部分財物
    ，縱未交付全部款項，亦僅詐得財物之多寡而已，無礙於詐欺罪之成立。復參以
    前揭土地屬於山坡地保育利用條例規定之山坡地，且為林口特定計劃區保護區之
    土地，不得任意開挖整地興建廠房，而被告辛○○自七十八年起至八十一年止均
    向告訴人等保證簽約後八個月內整地完成，卻始終未見被告辛○○有將出售之土
    地開發整地完成者，益證被告辛○○自始即無整地之計劃，否則何以三年仍無開
    挖整地完成，而被告辛○○尤無以嗣後土地遭渠合夥人轉賣而作為渠等無須履約
    之合法籍口。是以，被告辛○○所辯，應為事後卸責之詞，不可採信。本件事證
    明確，被告犯行堪以認定。
三、核被告辛○○所為，係犯刑法第三百三十九條第一項之詐欺取財罪。被告辛○○
    與庚○○間，有犯意之聯絡及行為之分擔，為共同正犯。又被告辛○○先後多次
    犯行，時間緊接，犯罪構成要件相同，顯係基於概括犯意反覆為之，應依連續犯
    之例論以一罪，並加重其刑。
四、原審認被告辛○○罪證明確，予以論罪科刑，固非無見，惟查被告辛○○為本件
    犯罪之主謀，其犯罪所得高達一千八百餘萬元，犯罪後逃匿，經通緝到案後，復
    棄保潛逃，嗣再經通緝到案後，仍飾詞狡辯否認犯罪，毫無悔意，雖同案被告庚○○於犯罪後已返還告訴人壬○○交付之九十萬元（含現金三十萬元及面額六十
    萬元之支票一紙，收據及支票影本附於本院卷可稽），被告辛○○於原審判處罪
    刑後之九十年四月二日與告訴人丙○○達成民事訴訟上和解，有和解筆錄影本一
    份附於本院卷可稽；於九十年七月十八日與告訴人丁○○、戊○○、己○○、甲○○達成協議，由被告辛○○將另行購得之臺北縣新莊市○○○○段十八份坑小
    段二三五號土地轉讓予告訴人丁○○等人，然被告辛○○與告訴人丙○○達成民
    事訴訟上和解後，復遲未依和解筆錄內容履行，嗣經告訴人丙○○以存證信函催
    告，被告辛○○始分二次交付面額一百萬元之支票一張及面額五十萬元之遠期支
    票二張，被告於本院言詞辯論終結後又交付面額三百萬元之遠期支票乙紙予告訴
    人丙○○（依和解筆錄被告應償還一千一百萬元），並無履行全部賠償之誠意。
    被告上訴意旨否認犯罪，固不足取，檢察官上訴意旨認原判決量刑過輕，指摘原
    判決不當，為有理由，應由本院將原判決撤銷改判。爰審酌被告辛○○犯罪之動
    機、品行、目的、手段、生活狀況、智識程度、犯罪所得暨所生之損害重大，及
    犯罪後屢次逃匿，到案後復飾詞狡辯毫無悔意之態度等一切情狀，量處如主文第
    二項所示之刑，以示懲儆。至被告及告訴人丙○○以被告於九十年七月三十一日
    交付面額三百萬元日期九十年九月十五日之支票乙紙予告訴人丙○○，而聲請再
    開辯論，核無必要，附此敘明。
據上論斷，應依刑事訴訟法第三百六十九條第一項前段、第三百六十四條、第二百九
十九條第一項前段，刑法第三百三十九條第一項、第二十八條、第五十六條、罰金罰
鍰提高標準條例第一條前段，判決如主文。
本案經檢察官劉斐玲到庭執行職務。
中    華      民      國    九十    年      八      月      八      日
                              臺灣高等法院刑事第 十五 庭
                                  審判長法  官  房  阿  生
                                        法  官  鄧  振  球
                                        法  官  雷  元  結
右正本證明與原本無異。
不得上訴。
                                        書記官  梁  雅  華
中      華      民      國     九十     年     八     月      八        日
附錄：本判決論罪科刑法條全文
刑法第三百三十九條
意圖為自己或第三人不法之所有，以詐術使人將本人或第三人之物交付者，處五年以
下有期徒刑、拘役或科或併科一千元以下罰金。
以前項方法得財產上不法之利益或使第三人得之者亦同。
前二項之未遂犯罰之。


司法院資訊處製作；財團法人民間司法改革基金會備份。
